【裁判字號】    89,簡上,150
【裁判日期】    891103
【裁判案由】    給付修繕費
【裁判全文】
臺灣臺北地方法院民事判決  八十九年度簡上字第一五○號
    上訴人即被上訴人  乙○○
    訴訟代理人        甲○○
    被上訴人即上訴人  丙○○
右當事人間請求給付修繕費事件，上訴人對於中華民國八十八年十一月二十九日本院
臺北簡易庭八十八年度北簡字第一二九五八號第一審判決提起上訴，本院判決如左：
    主      文
原判決關於命乙○○給付丙○○新臺幣壹萬元及該部分假執行之宣告，暨訴訟費用之
裁判，均廢棄。
右開廢棄部分，丙○○在第一審之訴駁回。
丙○○其餘上訴駁回。
第一審訴訟費用由乙○○負擔百分之九十五，餘由丙○○負擔，第二審訴訟費用由丙
○○負擔。
    事      實
甲、上訴人即被上訴人乙○○方面：
一、聲明：
  (一)原判決不利於上訴人乙○○部分廢棄。
  (二)右開廢棄部分，丙○○在第一審之訴駁回。
  (三)第一、二審訴訟費用由丙○○負擔。
二、陳述：除與原判決記載相同者，茲引用之外，補稱略以：
  (一)丙○○於民國八十八年三月八日原審言詞辯論期日既承認其廚房已無漏水，即
      為確定之事實，又再度謊稱其廚房仍漏水，自應負舉證責任，原審未令丙○○
      舉證證明確有漏水，顯與民事訴訟法第二百七十七條規定不合。
  (二)又原審審判長於八十八年六月十日率同書記官及二名建築師前往丙○○及乙○
      ○坐落臺北市○○街八七號一、二樓住處勘驗時，現場並未見漏水現象，且無
      漏水痕跡，然關於該日現場勘驗未見漏水一節，原審判決書內並未記載，亦與
      民事訴訟法第二百二十六條規定不符。至原審判決書雖記載「本院於八十八年
      六月十七日勘驗現場確有漏水痕跡，並有原告提出之照片為證」等情，惟乙○
      ○並未接獲八十八年六月十七日之勘驗通知，亦不知有此事，而八十八年六月
      十七日勘驗結果顯與八十八年六月十日勘驗結果迥然不同，是否被有關人士刻
      意誤導，誤認丙○○廚房天花板煙薰痕跡為漏水痕跡，亦堪置疑。
  (三)原審判決書對於事實之認定，似多有不妥之處，難以令人信服，分陳如下：
      １、丙○○住處廚房自八十八年三月八日至同年八月二十五日約六個月期間，
          是否有漏水情形，據原審調查結果如下：(1)丙○○於八十八年三月八日當
          庭承認未有漏水，(2)原審會同兩造於八十八年六月十日至現場勘驗時，並
          無漏水，(3)臺北市建築師公會指定之建築師張迺樑於八十八年七月八日前
          往現場勘驗是自發現水滴至實際滴下來要五至十分鐘，(4)嗣經建築師於八
          十八年八月十日前往現場勘驗已無滴水現象，(5)再經建築師於八十八年八
          月二十五日前往現場勘驗亦無滴水現象，則由上情觀之，既有四次並無漏
          水情形，僅其中一次係自發現水滴至實際滴下來要五至十分鐘( 此次漏水
          情形真實性頗值商榷，詳後述 )，惟原審對於上開有利於乙○○之事實，
          竟不予採信，顯有未當。
      ２、又原審判決雖謂臺北市建築師公會指定之建築師張迺樑於八十八年七月八
          日前往現場勘驗時有漏水，而自發現水滴至實際滴下來要五至十分鐘乙節
          ，惟與該公會函復乙○○記載「八十八年七月八日本會辦理第一次會勘，
          臺端未配合會勘工作，當天八十七號一樓廚房又開始滲水」，顯與判決書
          所載不符。且自八十八年三月八日丙○○承認無漏水之日至同年七月八日
          長達一百二十二天，按判決書所載積水應已累積至甚高之高度，而水量越
          多壓力越大，漏水理應傾瀉而出，此種連兒童皆知曉之水壓原理，建築師
          既曾專修力學，應無不知之理，則認定該處僅五至十分鐘滴一滴水，即不
          合經驗法則，要難採信。
      ３、再丙○○於原審八十八年六月十日勘驗現場未有漏水情形後，仍不死心，
          復向臺北市建築師公會繳納二萬五千元鑑定費，以期由其僱工撬開乙○○
          樓地板時，可利用機會，敲破水管，製造人工漏水，惟為乙○○識破，致
          未能得逞，然丙○○心有未甘，依乙○○合理之揣測，丙○○乃在建築師
          到達前，以兒童玩耍之水槍噴水至其天花板上，方有五至十分鐘滴一滴水
          之情形，而建築師既收受丙○○所繳之鑑定費用，應無不為有利於丙○○
          鑑定之理，是建築師依丙○○所製造人工漏水而為鑑定，亦難採信。
  (四)丙○○雖聲請傳喚證人馬文全到庭作證其住處於八十九年元月二十四日仍有漏
      水情形，惟丙○○與大安區大學里里長高萬成私交甚篤，而馬文全則係高萬成
      之幹事，亦與丙○○相稔，則馬文全證詞之可信度，即堪置疑，而馬文全雖證
      述其於八十九年元月二十四日前往丙○○住處廚房，見有漏水一至二分鐘滴一
      滴情形，惟經乙○○訴訟代理人甲○○聲請法院詰問馬文全是否確定係於一月
      間前往丙○○廚房，則經馬文全答稱不確定，顯見證人作賊心虛，且馬文全既
      記得日期、到達時間、逗留時間及漏水速度等較難記憶之事，獨忘記月份，顯
      不合常理。
  (五)丙○○於八十八年三月八日原審言詞辯論期日既承認其廚房並無漏水後，又再
      度謊稱其廚房仍漏水，惟未舉證證明，原審乃於丙○○同意負擔鑑定費用之下
      ，交由臺北市建築師公會鑑定，經丙○○交付勘驗費用五千元後，原審法院即
      於八十八年六月十日會同建築師前往現場實地勘驗，經勘驗證明未有漏水，丙
      ○○仍未死心，復向臺北市建築師公會繳納二萬五千元，申請再作鑑定，意圖
      敲除樓地板時，可利用機會，敲破水管，製造人工漏水，是丙○○既應負舉證
      責任，則鑑定費用即應由丙○○全數負擔，丙○○自不得請求乙○○支付鑑定
      費用。
三、證據：援用原審之立證方法。
乙、被上訴人即上訴人乙○○方面：
一、聲明：
  (一)原判決不利於丙○○部分廢棄。
  (二)右開廢棄部分，乙○○應給付丙○○三萬元。
  (三)第一、二審訴訟費用均由乙○○負擔。
二、陳述：
  (一)按訴狀送達後，原告不得將原訴變更或追加他訴，但有下列各款之情形之一者
      ，不在此限：(二)請求之基礎事實同一者。(三)擴張應受判決事項之聲明者。
      (六)訴訟進行中，於某法律關係之成立與否有爭執，而其裁判應以該法律關係
      為據，並求對於被告確定其法律關係之判決者。(七)不甚礙被告之防禦及訴訟
      之終結者。民事訴訟法第二百五十五條第一項第二、三、六、七款定有明文規
      定。又按法院之為判決，固須本於當事人之聲明，若當事人所為聲明僅用語錯
      誤，法院本於其聲明之真意，而予勝訴之判決，自不得謂其所判決者係未經當
      事人聲明之事項，亦不發生訴之變更或追加之問題，民國三十八年補上字第一
      ○三號著有判例可資參照( 最高法院判例要旨，上冊，第一○二二、一○七八
      頁 )，則依前揭民事訴訟法第二百五十五條第一項第六款之規定，就該鑑定之
      費用，丙○○雖曾於原審審理中提出民事補正狀補正為「被告應給付原告修繕
      費用肆萬元整( 初勘費用伍仟元整及鑑定費用貳萬伍仟元整共萬元整屬必要
      費用，修繕費用壹萬元整 )」，但按其真意，該鑑定費用實係基於另一法律關
      係為據而擴張另一訴訟標的及應受判決事項之聲明，有乙○○就丙○○所有系
      爭房屋續有漏水現象，而拒絕臺北市建築師公會指定鑑定之建築師張迺樑之鑑
      定，致其無法鑑定而歸責於乙○○可稽，揆諸前開判例意旨，雖丙○○用語錯
      誤，尚不得以未經當事人聲明而未發生訴之變更問題而判決其係屬訴訟費用而
      駁回丙○○之上訴，合先敘明。
  (二)又原審判決就丙○○於原審所支出之鑑定費用三萬元，認係丙○○主張權利所
      必要者，應認為屬訴訟費用，而非修繕費用，故而駁回丙○○該部分之請求，
      惟該三萬元係丙○○證明損害發生原因及損害程度或範圍所支出之必要費用，
      且與乙○○之侵權行為有相當因果關係，故丙○○於訴之聲明請求乙○○負擔
      該費用，洵屬正當，原審判決駁回丙○○該部分之請求，實有違誤。
  (三)退步言之，縱使鈞院認為丙○○就該三萬元不得列入訴之聲明請求，亦懇請鈞
      院能廢棄原審判決關於訴訟費用之裁判，改命乙○○負擔全部之訴訟費用：
      按訴訟費用，由敗訴之當事人負擔。又各當事人一部勝訴，或一部敗訴者，各
      負擔其支出之訴訟費用。但法院得酌量情形，命兩造以比例分擔或命一造負擔
      ，民事訴訟法第七十八條、第七十九條分別著有明文。查丙○○所支出之鑑定
      費用三萬元，係屬主張權利所必要者，已如上述，且經原審審認屬於訴訟費用
      ，則倘若丙○○於原審時，不將該鑑定費用三萬元列入訴之聲明，而僅將修繕
      費用一萬元列入訴之聲明，則依原審判決認丙○○請求修繕費用一萬元有理由
      之基礎下，丙○○應屬全部勝訴，是原審法院應會依民事訴訟法第七十八條規
      定，命乙○○負擔全部訴訟費用，而該鑑定費用既屬訴訟費用，自應由乙○○
      全部負擔，惟今僅因丙○○將鑑定費用三萬元列入訴之聲明內，原審判決即依
      二造勝敗訴之比例，命丙○○負擔訴訟費用四分之三，乙○○負擔訴訟費用四
      分之一，致使丙○○就鑑定費用須負擔二萬二千五百元，而乙○○就鑑定費用
      反僅須負擔七千五百元，實不符合法律公平正義，況丙○○係屬受害之一方，
      因屢次催請乙○○處理未獲置理，不得已始提起本訴，而依原審判決丙○○勝
      訴之一萬元，遠低於原審判決命丙○○負擔之訴訟費用，二相扣抵後，丙○○
      尚須支出鑑定費用一萬二千五百元及其他訴訟費用，至其他所受損害則完全無
      法獲得彌補，顯不符合民眾之法律感情，乃請鈞院命乙○○負擔第一、二審全
      部之訴訟費用。
  (四)又丙○○所有之房屋即門牌號碼臺北市○○街八十七號一樓，其廚房天花板漏
      水係因乙○○管線破裂或防水不良所致，業經鑑定機關於原審到場結證屬實，
      並經原審認定在案，足證漏水確可歸責於乙○○，而當初鑑定時，因乙○○不
      願配合鑑定，致無從進入乙○○房屋進行鑑定，則衡諸常情，倘非丙○○住處
      確實漏水，丙○○何須繳納三萬元聲請鑑定，而乙○○既認漏水與其無關，衡
      情乙○○應會配合鑑定以證明其清白，要無不願配合鑑定之理，足見漏水原因
      顯係可歸責於乙○○之事由。再者，丙○○住處廚房天花板自八十七年八月間
      即持續發生漏水情事，雖然於原審審理期間曾停止漏水，惟間隔數日即又發生
      漏水情事，丙○○並曾於八十八年三月二十日晚上八時許發生漏水時，央請大
      安區大學里高里長至系爭房屋了解漏水情形，甚且系爭房屋於原審判決後，亦
      再發生漏水情事，丙○○復曾於八十九年元月二十四日發生漏水時，再央請大
      安區大學里里幹事馬文全前往系爭房屋了解漏水情形，則由系爭房屋漏水時而
      停止，時而復發之情形，益證系爭房屋漏水原因未獲確實改善，是縱然系爭房
      屋目前無漏水，惟仍無從認定日後不會發生漏水，除非乙○○確實改善漏水原
      因，否則丙○○住處終將飽受漏水之苦，是系爭房屋之漏水原因既可歸責於乙
      ○○，則乙○○自應就漏水造成丙○○天花板損害及支出鑑定費用負賠償責任
      ，是姑不論系爭房屋漏水原因是否獲確實改善而不會再漏水，然乙○○對丙○
      ○之賠償責任應不生任何影響，則乙○○執詞上訴，實無理由。
三、證據：與原審判決記載者相同予以引用外，補提錄音帶及譯文各一件為證。
丙、本院依聲請函請臺北市建築師公會鑑定臺北市○○街八十七號一樓平頂樓版有無
    漏水、形成原因及預估修復費用。
    理      由
一、丙○○主張：丙○○與乙○○係樓上樓下鄰居關係，丙○○所有之房屋門牌編號
    係臺北市○○街八十七號一樓，乙○○所有之房屋門牌編號則係同街號二樓，而
    丙○○房屋廚房之天花板於八十七年八月間發生漏水情況，丙○○為妥善解決漏
    水問題，遂邀請乙○○家屬高瑞霞女士至丙○○住處共同查看漏水情況，高女士
    明白表示係因其廚房水管破裂所引起，其願負責修復，詎其事後竟違背承諾，遲
    遲未予修繕，致漏水情況愈加嚴重，不但天花板已生破損，更時有泥屑掉落，致
    丙○○住處之廚房已完全無法使用，且嚴重影響家人生活，經丙○○向臺北市大
    安區公所聲請調解，因乙○○未到場，致調解不成立，復於八十七年十二月八日
    再經丙○○以臺北市古亭郵局第二七八六號存證信函請乙○○於文到五日內修復
    完善，仍未獲置理，且於原審判決後，系爭房屋亦再發生漏水情事，丙○○復曾
    於八十九年元月二十四日發生漏水時，再央請大安區大學里里幹事馬文全前往系
    爭房屋了解漏水情形，則由系爭房屋漏水時而停止，時而復發之情形，益證系爭
    房屋漏水原因未獲確實改善，是丙○○廚房之天花板，因乙○○廚房水管破裂而
    生漏水，並發生損壞，經鑑定支出鑑定費三萬元既係證明損害發生原因及損害程
    度或範圍所支出之必要費用，且與乙○○之侵權行為有相當因果關係，及預估將
    來修復費用為一萬元，皆應由乙○○負擔，爰依公寓大廈管理條例第六條第一項
    第二款及第十二條規定及民法第一百八十四條第一項前段、第二百十三條第一項
    及第二百十四條規定，請求乙○○給付四萬元。
二、乙○○則以丙○○於八十八年三月八日原審言詞辯論期日既承認其廚房並無漏水
    後，又謊稱其廚房仍漏水，自應負舉證責任，且因丙○○未能舉證故須繳納鑑定
    費用五千元，由法院及專家實地勘驗求證，經於八十八年六月十日勘驗證明未有
    漏水，心有未甘，仍向臺北市建築師公會繳納二萬五千元，申請再作鑑定，丙○
    ○謊稱漏水及申請再作鑑定，甚動機均非善良且無必要，前者為逃避罪嫌，後者
    意圖敲除樓地板時，可利用機會，敲破水管，製造人工漏水，故無謊稱漏水，即
    無必要作實地勘驗，既經勘驗證明未有漏水，即無必要再作鑑定，是丙○○既無
    法證明其住處確有漏水，則無權請其支付漏水修繕費，且鑑定費用亦應由丙○○
    自行負擔等語，資為抗辯。
三、丙○○主張其係門牌編號臺北市○○街八十七號一樓房屋所有權人，而乙○○所
    有門牌編號臺北市○○街八十七號二樓房屋則位居其樓上之事實，業據提出建築
    改良物登記簿謄本為證，且為乙○○所不否認，自堪信為真實。至丙○○主張其
    所有房屋廚房天花板自八十七年八月間起持續發生漏水情事，係因樓上乙○○房
    屋廚房水管破裂所致，則為乙○○所否認，並以前開情詞置辯。經查，丙○○房
    屋廚房天花板確有發生漏水現象，業據丙○○提出照片為證，並經證人即臺北市
    建築師公會指定鑑定之建築師張迺樑於本院調查時到庭結證：其於八十八年七月
    八日前往丙○○住處實地勘驗時，丙○○廚房屋頂確有漏水，情況是自發現水滴
    至實際滴下來要五至十分鐘，並非人為噴又上去滴下來所致，其當日並有將該處
    漏水情形拍照存證等語屬實，而觀之鑑定人於八十八年七月八日前往丙○○住處
    廚房勘驗時所拍攝之照片，亦顯示廚房平頂樓版有附著水滴現象，則丙○○住處
    廚房天花板確於八十八年七月八日有漏水情事，且約五至十分鐘滴落一水滴，殆
    屬無疑。次查，丙○○住處廚房天花板確曾於八十九年元月二十四日再度發生漏
    水情況，亦據丙○○提出其當日與馬文全查看現場之對話錄音帶及譯文為證，且
    經證人馬文全到庭結證：其於當日約下午二點至四點前往丙○○住處了解漏水情
    形，當時廚房天花板確實有漏水現象，約一、二分鐘滴一滴水，水量不大，像水
    龍頭未關緊的水滴滴落，其於丙○○住處停留十五分鐘至半個小時期間都有在滴
    水等語明確，足見丙○○主張其住處廚房天花板確於八十九年元月間仍有發生漏
    水現象，即非無據，至乙○○雖主張證人馬文全於作證時既記得日期、到達時間
    、逗留時間及漏水速度等較難記憶之事，獨忘記月份，顯不合常理云云，惟衡之
    常情，人之記憶既會隨時間之經過而逐漸印象模糊褪逝，則證人馬文全無法清晰
    記得前往丙○○住處之確實日期，僅約略記得係於出庭前三、四月前，即無悖常
    理，要難據此即謂其證詞不足採信。又乙○○另辯稱丙○○住處於八十八年六月
    十日原審會同兩造前往現場勘驗時並無漏水，且於八十八年八月十日及同年月二
    十五日建築師前往現場勘驗亦無滴水現象，故丙○○住處是否確有漏水殊堪懷疑
    云云，惟一般漏水現象既必須積水累積至一定高度及水量始會發生，即難以丙○
    ○住處廚房天花板於上開時日經勘驗並無滴水現象，率指丙○○主張其住處於上
    開以外時日確有發生漏水現象違反常情，且因一般水電設計原則，集水及管線都
    在當層樓地板不會在樓頂板，則丙○○住處廚房天花板漏水的原因據鑑定人研判
    應是二樓地坪之防水不好而滲水或排水管漏水，不可能是一樓本身管線有問題，
    亦據鑑定證人張迺樑到庭結證綦詳，則丙○○主張其住處廚房天花板漏水原因係
    因乙○○住處管線破裂或防水不良所致，應堪採信。再按，原告之權利保護要件
    是否具備，在第二審應以第二審言詞辯論終結時之狀態定之。上訴人之權利保護
    要件，雖於第一審起訴時具備，然至第二審言詞辯論終結時，已不備該項要件，
    法院仍應為上訴人敗訴之判決( 最高法院六十七年度臺上字第一○二○號判例意
    旨參照 )。查丙○○住處廚房嗣於八十九年六月七日經張迺樑建築師實地勘驗，
    其平頂樓版已無漏水現象，且經張迺樑建築師前往乙○○廚房洗手臺下放水測試
    後，丙○○廚房天花板亦無發生漏水現象，既為丙○○所不否認其住處已近數月
    確無漏水現象發生，且有臺北市建築師公會八十九年七月十七日八九(十二)鑑字
    第○四五八號函檢送之鑑定報告書一份可稽，足見丙○○住處於本院言詞辯論終
    結時，已無漏水情事，應堪認定，而原有漏水之處如未修復，絕無可能恢復完好
    狀態，亦經證人張迺樑到庭結證據其研判乙○○已將漏水之處修復完妥，丙○○
    住處天花板始不會再發生漏水情形屬實，則乙○○既將原有漏水之處修繕完畢，
    且於本院言詞辯論終結時，丙○○住處亦無再度發生漏水情形，則丙○○主張乙
    ○○應將其住處原有漏水之處回復成不漏水狀態，揆諸上開說明，即難准許。末
    查，依丙○○於原審審理時所提出民事補正狀記載訴之聲明為「被告應給付原告
    修繕費用肆萬元整( 初勘費用伍仟元整及鑑定費用貳萬伍仟元整共萬元整屬必
    要費用，修繕費用壹萬元整 )」，核其真意，顯係將鑑定費用併入修繕費用之列
    ，惟丙○○支出之鑑定費用三萬元為其主張權利所必要者，應認為屬訴訟費用，
    丙○○主張該費用為修繕費用即不足採，況丙○○住處現既無漏水情況，亦難請
    求乙○○支付任何修繕費用，是丙○○主張乙○○應支付修繕費用四萬元，亦難
    准許。
四、綜上所述，丙○○住處廚房天花板原有漏水之處既經乙○○修繕完畢，且於本院
    言詞辯論終結時，丙○○住處並無再度發生漏水情形，則丙○○主張乙○○應將
    其住處原有漏水之處回復成不漏水狀態，揆諸上開說明，即難准許，且丙○○請
    求乙○○支付修繕費用四萬元，亦屬無據，從而，原審就丙○○請求乙○○給付
    修繕費用三萬元部分為丙○○敗訴之判決，於法並無不合，應予維持，丙○○上
    訴意旨指摘此部分原判決不當，求予廢棄改判，為無理由，丙○○此部分上訴應
    予駁回。至丙○○請求乙○○支付修繕費用一萬元部分，因乙○○已將漏水之處
    修復，則丙○○此部分請求，亦屬無據，原審就此部分判令乙○○應給付丙○○
    一萬元，並為假執行之宣告，自有未洽，乙○○上訴意旨指摘此部分原判決不當
    ，求予廢棄改判，為有理由。
五、據上論結，本件乙○○上訴為有理由，丙○○上訴為無理由，依民事訴訟法第四
    百三十六條之一第三項、第四百五十條、第四百四十九條第一項、第七十九條但
    書，判決如主文。
中      華      民      國    八十九    年    十一      月      三      日
                                            民事第二庭
                                            審判長法官        丁蓓蓓
                                                  法官        吳光釗
                                                  法官        王佳惠
右為正本係照原本作成
本判決不得上訴。
中      華      民      國    八十九    年     十一     月      四      日
                                                  法院書記官  劉芳菊


司法院資訊處製作；財團法人民間司法改革基金會備份。
